臺灣彰化地方法院民事判決　96年度簡上字第62號
上　訴　人　丙○○
　　　　　　乙○○
　　　　　　甲○○
上三人共同
訴訟代理人　吳天富律師
被上訴　人　陳建良即財團法人彰化縣私立培元高級中學破產管
　　　　　　理人
上列當事人間債務人異議之訴事件，上訴人對於中華民國96年2
月16日本院彰化簡易庭第一審判決 (95年度彰簡字第703號)提起
上訴，本院於96年5月22日言詞辯論終結，判決如下：
    主  文
上訴駁回。
第二審訴訟費用新台幣陸仟貳佰捌拾伍元由上訴人負擔。
    事實及理由
一、上訴人主張：被上訴人為破產人財團法人彰化縣私立培元高
    級中學（下稱培元中學）之破產管理人，其以本院93年度訴
    字第93號及台灣高等法院台中分院93年度上易字第328號遷
    讓房屋事件民事判決為執行名義，向本院聲請對上訴人強制
    執行（本院95年度執字第19424號），請求上訴人遷讓坐落
    彰化縣彰化市○○○段山腳小段384之25、384之45及南郭段
    坑子內小段14之31地號土地上、如上開判決所附彰化地政事
    務所92年12月16日複成果圖所示編號Ａ、Ａ1、Ｂ、Ｃ部分
    房屋（下稱系爭房屋）。然上訴人對培元中學有新台幣0000
    0000元之債權，爰依破產法第113條第1項之規定主張抵銷。
    原審雖以上訴人於培元中學遭破產宣告後，始因被上訴人終
    止與上訴人就系爭房屋之使用借貸關係，而對被上訴人負有
    返還系爭房屋之義務，故認依破產法第114條第1款之規定，
    上訴人不得主張抵銷等語而駁回上訴人之訴，然依上開判決
    之認定，兩造間就系爭房屋之使用借貸關係早於培元中學受
    破產宣告前即已成立，並非在破產宣告後始成立，故上訴人
    並不是在培元中學受破產宣告後始對被上訴人負有債務；且
    上訴人並非單純基於兩造間使用借貸的債之法律關係而使用
    系爭房屋，而係基於抵償借款之利息而居住，自非無故於培
    元中學受破產宣告後侵權占用系爭房屋，而無性質上不得抵
    銷之適用，況破產法第113條規定不論種類是否相同均可主
    張抵銷，此相較於民法第334條、第339條、第767條及占有
    等規定而言，自應優先適用特別法即破產法之規定，故上訴
    人自得依破產法第113條之規定主張抵銷。爰依強制執行法
    第14條第2項規定，提起異議之訴，請求撤銷強制執行程序
    等語。
二、被上訴人則以：上訴人雖為本院91年度破字第1號破產事件
    之破產債權人，並已於申報債權期限內向被上訴人申報債權
    ，然被上訴人於本件執行事件之執行名義所本的權利為民法
    第767條之物上請求權，並非債權，且上訴人係無權占有系
    爭房屋，其對被上訴人而言係負有遷讓返還系爭房屋之義務
    ，亦非債務，則上訴人如何以其對系爭房屋之占有狀態或所
    負之返還義務與其對被上訴人之破產債權抵銷？此與民法第
    334條得抵銷之情況不符；又上訴人於被上訴人終止兩造間
    就系爭房屋之使用借貸關係後，仍繼續占用系爭房屋拒不搬
    遷，已屬無權占有，此為故意侵權行為，上訴人應負回復原
    狀之義務，依民法第339條之規定，也不得主張抵銷；況原
    告所負侵權行為之回復原狀義務係發生在破產宣告後，依破
    產法第114條第1款之規定，亦不得主張抵銷等語。
三、本件原審為被上訴人全部勝訴之判決，上訴人聲明不服，求
    為判決：(一)原判決廢棄；(二)本院95年度執字19424號遷讓房
    屋強制執行程序應予撤銷；(三)第一、二審訴訟費用由被上訴
    人負擔。被上訴人則聲明：上訴駁回。
四、經查：本件上訴人主張被上訴人以本院93年度訴字第93號、
    台灣高等法院台中分院93年度上易字第328號遷讓房屋事件
    民事判決為執行名義，對上訴人聲請強制執行，請求上訴人
    遷讓系爭房屋，經本院民事執行處分以95年度執字第19424
    號執行事件辦理，且上訴人對被上訴人已陳報破產債權，為
    培元中學之破產債權人等情，業據上訴人提出收據、支付命
    令暨確定證明書等為證，並經本院及原審調取上開執行卷查
    明，被上訴人就此亦無爭執，堪信為真實。
五、雖上訴人以其對培元中學之破產債權，而執前揭理由，主張
    與其對被上訴人所負之返還系爭房屋義務互為抵銷，請求撤
    銷本院95年度執字第19424號強制執行程序。然查：兩造間
    就系爭房屋存有使用借貸關係固係發生在培元中學受破產宣
    告前，但被上訴人乃於培元中學受破產宣告後，為進行破產
    程序，始經破產監察人同意，發文向上訴人表示終止兩造間
    就系爭房屋之使用借貸關係，故上訴人係於被上訴人終止使
    用借貸關係後，始對被上訴人負有返還系爭房屋之義務，亦
    即上訴人係在培元中學受破產宣告後，經被上訴人終止兩造
    間之使用借貸關係而對被上訴人負有返還系爭房屋之義務，
    此經台灣高等法院台中分院93年度上易字第328號民事確定
    判決認定明確，有判決書附原審卷可參，故上訴人對被上訴
    人所負返還系爭房屋之義務顯然是發生在培元中學受破產宣
    告之後，上訴人所辯其係基於抵償借款之利息而居住系爭房
    屋，自應受破產法第114條第1款規定之限制，故上訴人並不
    得以其對被上訴人所負之返還系爭房屋義務主張與其破產債
    權抵銷；又被上訴人於本院93年度訴字第93號及台灣高等法
    院台中分院93年度上易字第328號民事事件中，係主張終止
    與上訴人間就系爭房屋之使用借貸關係後，本於民法第767
    條之所有物返還請求權請求上訴人返還系爭房屋，相對而言
    ，上訴人係因被上訴人終止與其之使用借貸關係始成為無權
    占有系爭房屋，而對被上訴人負有返還之義務，故無論從被
    上訴人就系爭房屋之權利或上訴人就系爭房屋之義務而言，
    均屬民法物權上之權利與義務，並非基於債之關係所生之債
    權或債務關係，惟無論是民法第334條或破產法第113條所規
    定得抵銷之客體，均以債權或債務為限，而不及於物權上之
    權利或義務關係，此觀其條文之規定自明，本件上訴人雖為
    培元中學之破產債權人，其對被上訴人固有債權存在，但本
    件被上訴人聲請強制執行所本之權利為物權法上之所有物返
    還請求權，兩者性質不同，無論依民法第334條或破產法第
    113條之規定，均無從主張抵銷，上訴人以破產法第113條規
    定不論給付種類是否相同均可抵銷，顯屬誤解；再者，被上
    訴人已終止與上訴人就系爭房屋之使用借貸關係，然上訴人
    直至現今仍拒未搬遷，此為上訴人所未否認，是上訴人已無
    使用系爭房屋之正當權源，卻仍繼續占有使用系爭房屋，難
    謂未有故意侵害被上訴人所有權之情形，破產法對此種債權
    人故意侵害債務人權利所負之義務是否得主張抵銷雖未及規
    範，但民法第339條就此已明文禁止債權人主張抵銷，則在
    特別法未及規定之情形，特別法又無明文排除普通法之補充
    適用時，依法理而言，自應退而適用普通法性質之民法上的
    規定，是上訴人對被上訴人所負之上開返還義務性質上縱符
    合破產法第113條得抵銷之規定，因其乃故意侵權行為，依
    民法第339條之規定，仍不得主張抵銷。
    從而，上訴人主張以其對被上訴人所負返還系爭房屋之義務
    ，與其對被上訴人之破產債權主張抵銷，為此提起本件債務
    人異議之訴，聲請撤銷本院95年度執字19424號遷讓房屋強
    制執行事件就系爭房屋之強制執行程序，依法並無依據而無
    理由，應予駁回。原審為被上訴人勝訴之判決，核屬適法正
    當，上訴意旨指摘原判決不當，求予廢棄，為無理由，應予
    駁回。
六、本件事證已臻明確，兩造其餘主張及舉證，核與判決結果無
    影響，毋庸逐一論述，併此敘明。
七、據上論結，本件上訴為無理由，依民事訴訟法第436條之1第
    3項、第449條第1項、第78條，判決如主文。
中　　華　　民　　國　　96　　年　　6　　月　　5  　　日
                民事第一庭    　審判長法　官　羅培昌
                                      法  官　簡燕子
                                  　　法  官　葛永輝
以上正本係照原本作成不得上訴。
中　　華　　民　　國　　96　　年　　6　　月　　5  　　日
                            　　　    書記官　田慧賢
